【裁判字號】    95,訴,1068
【裁判日期】    951219
【裁判案由】    返還土地等
【裁判全文】
臺灣臺南地方法院民事判決              95年度訴字第1068號
原      告  乙○○
訴訟代理人  徐建光律師
被      告  甲○○
上列當事人間請求返還土地等事件，經本院於民國95年12月5日
言詞辯論終結，判決如下：
    主  文
被告應將坐落臺南縣七股鄉○○○段442地號，如附圖所示A部分
，面積肆仟壹佰柒拾陸平方公尺土地及同段442-2地號全部即如
附圖所示B部分，面積壹佰零柒平方公尺土地返還原告。
訴訟費用由被告負擔。
本判決於原告以新台幣陸拾肆萬肆仟元為被告供擔保後，得假執
行。
事實及理由
一、原告起訴主張：（一）坐落台南縣七股鄉○○○段442地號
    ，旱地目，面積11,649平方公尺，以及同段442-2地號，旱
    地目，面積107平方公尺等二筆土地（以下簡稱系爭土地）
    ，原告因繼承關係，於民國（下同）93年１０月６日辦妥所有
    權登記；原告於94年間為有效利用系爭土地，發見被告甲○
    ○擅自在系爭城子內段442地號土地如附圖所示Ａ部分面積
    4,716平方公尺以及同段442-2地號土地全部，如附圖Ｂ部分
    面積107平方公尺，非法占用，闢設漁塭，作為養殖水產魚
    類使用，迭經原告請求其將系爭土地佔用部分返還，惟被告
    均置之不理，迄仍繼續占用。（二）被告主張原告於起訴前
    已取回系爭土地占有支配，並對系爭土地具有實質管領，原
    告欠缺訴之利益，並以圍籬圈圍，致被告無法自由出入無法
    正常使用支配該地等語，並非事實；按原告現有得支配系爭
    土地之部分，僅係遭占用部分以外，遭被告占用之部分，目
    前仍為被告養殖魚類使用，被告仍然擅行從原告所設圍籬之
    門任意打開進出原告所有土地，此有鈞院95年11月7日現場
    履勘筆錄及據被告自承無訛。（三）被告提出民國73年間及
    77年2月4日之租賃契約，稱與原地主徐陳選有租賃關係，主
    張其係基於合法有效之租賃契約，其並非無權使用系爭土地
    等語，亦非足採。被告提出之租賃契約出租人徐陳選自始均
    非系爭七股鄉○○○段442地號土地之所有權人，該442 地
    號土地於民國40年10月15日登記為徐楊勉所有，直至73年6
    月5日，始由黃徐春華因繼承關係登記為所有權人，嗣於93
    年10月6日因分割繼承登記為原告所有。該租賃契約書之出
    租人徐陳選自始既非系爭土地之所有權人，無權處分系爭土
    地，姑不論該契約書是否真正，均對原告依法不生效力。（
    四）另被告提出繳電費收據1張主張其於契約期內合法使用
    系爭土地，系爭土地之電費由其負擔等語，亦非足採。按該
    紙電費收據用電戶名為徐陳選用電地址為台南縣七股鄉○○
    ○段（誤載為城子功段）413號土地，然查城子內段413號土
    地並非系爭土地而係坐落於系爭土地相隔多筆土地之西北
    側，故被告本項主張亦非可採。爰依所有權法律關係提起
    本件訴訟，並聲明：１被告應將坐落臺南縣七股鄉○○○段
    442地號，如附圖所示A部分面積4716平方公尺土地及同段
    442-2地號全部即如附圖所示B部分，面積107平方公尺土地
    返還原告。２原告願供擔保請准宣告假執行。
二、被告則以：（一）原告所稱之系爭土地，被告並非擅自無權
    占有，被告乃基於合法有效之租賃契約與原地主徐陳選定訂
    雙方之權利義務關係。（二）原告之所有權發生日期於92年
    10月31日，而被告租賃契約成立於77年2月4日，3年1期，依
    我國民法第四百五十條第一項、第四百五十一條之規定，原
    告於租約尚未屆滿前即於民國九十四年擅自將系爭土地以圍
    籬圈圍，此舉有違民法之誠信原則，致被告無法自由進出及
    正常使用支配該地，亦侵害被告孳息之收取權，況原告已取
    回該土地，並由其使用支配中，原告之訴顯無理由，欠缺訴
    之利益，應予駁回。（三）被告系基於民法第四百二十五條
    之規定，合法占有使用系爭土地，惟原告於租賃契約終止前
    即違約，造成被告生活頓失重心，懇求庭上依法維持被告之
    權利。（四）被告於契約期間合法使用系爭土地，該地之電
    費亦由被告負擔，故被告並非憑空捏造，於法有據。（五）
    原告於起訴前已取回系爭土地之占有支配關係，並對該土地
    具有實質之管領能力，仍向法院起訴，徒費司法資源，懇求
    庭上駁回原告之訴。並聲明：原告之訴駁回。
三、本件經協商並簡化爭點（九十五年十二月五日言詞辯論筆錄
   ，本院卷，五十一頁），確認兩造爭執及不爭執事項如下：
         【不爭執事項】
   (一)坐落臺南縣七股鄉○○○段442 地號，旱地目，面積
       11,649平方公尺，以及同段442-2 地號，旱地目，面
       積 107 平方公尺等二筆土地，為原告所有。
   (二)上開如附圖所示Ａ部分442 地號土地部分面積4716平
       方 公尺及442-2 地號土地全部面積107 平方公尺為被告
       占用作為養殖水產魚類使用。
  （三）以上事實，有原告提出之土地登記簿謄本、地籍圖謄本
        各一份及兩造提出之現場照片二紙（本院卷，五至七頁
        ，十四頁、二十六至二十七頁）為證，並據本院依職權
        履勘現場，製有勘驗筆錄及現場略圖各一份（本院卷，
        五十三至五十五頁）可稽及囑託台南縣佳里地政事務所
        測量員就被告占用系爭土地之位置、面積繪製複丈成果
        圖，有該所九十五年十一月十日所測量字第０９５００
        １１００６５號函及所附複丈成果圖一紙為證，且為兩
        造所不爭，自堪信為真實。
      本件【兩造爭執事項】在於：
      被告對於如附圖所示ＡＢ部分的土地是否無權占有？
四、茲就上開兩造爭執事項，分述本院得心證理由如下：
 （一）按以無權占有為原因，請求返還土地者，占有人對土地
       所有權存在之事實無爭執，而僅以非無權占有為抗辯者
       ，土地所有權人對其土地被無權占有之事實無舉證責任
       ，占有人自應就其取得占有係有正當權源之事實負舉證
       責任（最高法院85年度台上字第1120號判決參照）。是
       以本件原告本於所有權法律關係提起訴訟，請求被告返
       還土地，被告對原告所有權存在之事實無爭執，惟否認
       其為無權占有，並以前揭情詞置辯，依上開最高法院判
       決意旨，應由被告就就其取得占有係有正當權源之事實
       負舉證責任。
       被告抗辯伊為有權占用系爭土地，無非提出租賃契約書
       及電費收據各一紙為證，惟查：原告提出之出租人為訴
       外人徐陳選之租賃契約書一紙，其出租之標的固為系爭
       442及442-1地號土地，其中442-2地號土地與久本案之訟
       爭無涉，另442地號土地自始均非徐陳選所有，查系爭
       442地號土地於40年10月15日登記為徐楊勉所有，直至73
       年6月5日始由黃徐春華因繼承關係登記為所有權人，嗣
       於93年10月6日因分割繼承登記為原告所有，此有原告提
       出之地籍資料電子處理作業截止前之土地登記簿謄本及
       台南縣佳里地政事務所異動索引及土地登記簿謄本可參
     （本院卷，二十八至三十二頁），該租賃契約書之出租人
       徐陳選自始既非系爭土地之所有權人，縱令其與被告訂
       立上開系爭442地號土地之租賃契約書，亦屬徐陳選與被
       告之間之債權契約，尚不能持以對抗系爭442地號土地之
       所有權人即原告，是以被告並不能持該契約書對原告，
       抗辯其為有權占有系爭442地號土地。
（二）又查，被告提出所繳八十六年三月份電費收據1張（本院
      卷，十五頁），主張其於契約期內合法使用系爭土地，系
      爭土地之電費由其負擔云云，惟查：該紙電費收據用電戶
      名為徐陳選，用電地址為台南縣七股鄉○○○段（原收據
      誤載為城子功段）413號土地，城子內段413號土地與系爭
      土地無涉，被告亦不能持該城子內段413號土地之水電費
      收據，主張對系爭地有合法之占有權源。
五、按所有人對於無權占用或侵奪其所有物者，得請求返還之，
    對於妨害其所有權者，得請求除去之，民法第767條定有
    明文。綜上所述，被告既無法舉證其就系爭土地其有合法之
    占有權源，原告本於所有權法律關係起訴請求被告應將坐落
    臺南縣七股鄉○○○段442地號，如附圖所示A部分所示面積
    4716平方公尺土地及同段442-2地號全部即如附圖所示B部分
    ，面積107平方公尺土地返還原告，洵屬有據，應予准許。
六、假執行之宣告：
    原告陳明願供擔保，聲請宣告假執行，核無不合，爰酌定相
    當擔保金額准許之。
七、因本案事證已臻明確，兩造其餘主張陳述及所提之證據，均
    毋庸再予審酌，附此敘明。
八、結論：原告之訴為有理由，依民事訴訟法第78條，第390條
    第2項，判決如主文。
中    華    民    國    95    年    12    月    19    日
                  民事第三庭    法  官  孫玉文
以上正本係照原本作成
如對本判決上訴，須於判決送達後20日內向本院提出上訴狀
中    華    民    國    95    年    12    月    13    日
                                書記官  黃敏純


司法院資訊處製作；財團法人民間司法改革基金會備份。
